臺灣臺南地方法院民事判決　　　　　　　100年度訴字第361號
原　　　告　張錦秀
　　　　　　陳酋位
共　　　同
訴訟代理人　黃進祥律師
　　　　　　江順雄律師
　　　　　　黃建雄律師
被　　　告　趙榮崑
　　　　　　趙庭暉
上列當事人間請求確認債權關係不存在事件，經本院於民國100
年5月11日言詞辯論終結，判決如下：
    主  文
確認兩造間就坐落於臺南市○○區○○段一○三地號土地，及其
上同段二○四號建號建物經臺南市麻豆地政事務所於民國九十年
十月二日以南麻字第七一五○○號收件，於民國九十年九月二十
六日設定以張錦秀、陳酋位為債務人，擔保權利價值新臺幣貳佰
萬元之抵押債權不存在。
被告趙庭暉應將前項抵押權登記予以塗銷。
訴訟費用新臺幣貳萬肆仟貳佰陸拾伍元由被告趙榮崑負擔新臺幣
壹萬貳仟壹佰拾貳元，餘由被告趙庭暉負擔。
    事實及理由
一、被告二人受合法通知，無正當理由未於言詞辯論期日到場，
    核無民事訴訟法第386 條所列各款情形，爰依原告之聲請，
    由其一造辯論而為判決。
二、按確認之訴非原告有即受確認判決之法律上利益者，不得提
    起。所謂即受確認判決之法律上利益，係指法律關係之存否
    不明確，原告主觀上認其在法律上之地位有不安之狀態存在
    ，且此種不安之狀態，能以確認判決將之除去者而言。查本
    件原主張原告張錦秀為擔保原告陳酋位對被告趙榮崑之借款
    （下稱系爭借款），將所有之台南市○○區○○段103 地號
    土地及其上同段204 建號之建物（下稱系爭不動產）設定抵
    押權予另一被告趙庭暉。嗣原告張錦秀主張其已清償對被告
    趙榮崑之借款債務，且原告二人與被告趙庭暉間自始即未存
    有債權債務關係，因抵押權係從屬於原因債權而存在，則原
    告是否確已清償系爭借款，將涉及原告二人對被告趙庭暉是
    否仍負有償還借款之債務，及原告張錦秀所有之系爭不動產
    得否繼續登記被告趙庭暉為抵押權人之可能，惟今兩造對系
    爭抵押借款存否有所爭執，致原告法律上地位有受侵害之危
    險，然該危險得以確認判決除去，應即認原告提起本件訴訟
    具備確認利益，合先敘明。
三、本件原告起訴主張：
  (一)緣系爭不動產為原告張錦秀所有，嗣因原告配偶陳酋位積欠
    被告趙榮崑本息新臺幣（下同）235 萬元債務，而被告趙榮
    崑要求原告張錦秀應將系爭不動產設定抵押權予其子即被告
    趙庭暉，原告張錦秀即將系爭不動產設定抵押權予被告趙庭
    暉。
  (二)又於民國（下同）91 年7月8日及92年7月29日間，原告二人
    曾與被告趙榮崑簽立和解契約書及協議書，並於其他約定事
    項第2 條約定：「乙方若就本契約清償完畢，甲方返還其支
    票正本，及權狀正本，並塗銷其抵押權」。嗣後，原告張錦
    秀已依約定內容全數清償債務完畢，並有匯款單為據。然於
    原告張錦秀清償原告配偶陳酋位對被告趙榮崑之債務後，被
    告趙榮崑僅返還權狀正本，而不願塗銷系爭不動產上之抵押
    權。按原告張錦秀為擔保陳酋位對被告趙榮崑之債務，而設
    定系爭不動產抵押權人予被告趙庭暉，今原告張錦秀既已清
    償235 萬元債務，則系爭不動產之從屬權利即抵押權，應同
    時消滅，故兩造間已不存在抵押債務關係。
  (三)雖被告主張原告陳酋位尚積欠44萬元本票債務。惟就原告提
    出之土地登記申請書及兩造簽立之和解契約書、協議書觀之
    ，系爭不動產上之抵押債務為200 萬元，而兩造間之借貸債
    務總額確定為235萬元，並不包括被告趙榮崑主張之44 萬元
    本票債務，且就被告提出之91年11月18日開立之44萬元本票
    觀之，發票人為何人難以辨識，況原告張錦秀自始即不知有
    該44萬元本票債務存在。
  (四)又就被告提出之法院94年度促字第47083 號支付命令記載觀
    之，其上係記載債務人陳「酉」位、債務人陳漢求應清償債
    權人趙榮崑12萬元。按債務人陳「酉」位與原告陳酋位是否
    為同一人，事涉不明；又支付命令並非記載債務人二人應負
    連帶責任，基於可分之債之原則下，則債務人二人每人應負
    之金額應為6萬元，而非12 萬元。退步言之，上開44萬元之
    本票係於91年11月18日簽發，而上開法院支付命令所示之12
    萬元之支票日期係於94 年7月27日簽發，均係於本件抵押權
    登記申請書90年9月26日、登記日期90年10月3日之後，且本
    件抵押權僅係普通抵押權，足認該二筆票款債務應與本件抵
    押權擔保之範圍無關。再者，本件抵押權之設定係因原告為
    擔保對被告趙榮崑之借款債務，原告二人與被告趙庭暉間並
    無借款債權債務關係存在，故被告趙庭暉自應塗銷本件抵押
    權登記。
  (五)綜上，原告業已依照和解契約書及協議書之內容全數清償債
    務，則抵押債務實已清償完畢，然被告仍否認之，致抵押債
    務存在與否陷於未明，影響原告法律上之權益甚鉅，為此，
    原告爰依民法第307條、第767條之規定，請求確認債權關係
    不存在併塗銷抵押權登記等語。
  (六)並聲明：如主文所示。
四、被告二人未於言詞辯論期日到庭，惟以書狀辯以：
  (一)按原告陳酋位除積欠被告趙榮崑235 萬元債務外，原告陳酋
    位尚於92 年7月29日兩造簽立協議書前，於91年11月18日另
    向被告趙榮崑借款44萬元，其並於當日開立同額之本票交被
    告趙榮崑收執，是該筆債務無論係依借貸或票據關係，已由
    原告張錦秀清償被告趙榮崑之款項中抵付，故該清償款項自
    應扣除44萬元，易言之，就抵押債務235萬元，尚有44 萬元
    未清償；又原告陳酋位亦另有12萬元票款債務未清償。原告
    二人既未全數清償對被告趙榮崑之債務，則其請求塗銷抵押
    權登記，自無理由。
  (二)又就原告提出之協議書觀之，該協議書係原告二人與被告趙
    榮崑訂立，並非被告趙庭暉簽立，且非以被告趙庭暉之名義
    訂約，故該協議書自不能拘束被告趙庭暉。按原告清償之款
    項，已先抵充到期之91年11月18日簽發之本票44萬元債務，
    而原告亦另有12萬元票款債務未清償，是原告自不能請求確
    認抵押權不存在等語。
  (三)並聲明：1.原告之訴駁回。2.訴訟費用由原告負擔。
五、得心證之理由：
    本件原告主張系爭不動產為原告張錦秀所有，嗣因原告配偶
    陳酋位積欠被告趙榮崑本息235 萬元債務，應被告趙榮崑要
    求原告將系爭不動產設定擔保債權金額200 萬元之抵押權予
    其子即被告趙庭暉，原告張錦秀已清償系爭抵押債務抵押債
    權不存在，惟被告否認之並拒絕塗銷抵押權登記等語並提出
    系爭不動產之土地及建物登記第二類謄本、土地登記申請書
    暨其他約定事項、原告二人與被告趙榮崑於91年7月8日及92
    年7 月29日簽立之和解契約書、協議書，及原告張錦秀自92
    年起至99年間曾匯款予被告趙榮崑之匯款回條及匯款申請書
    、匯款委託書等影本各1 份為證，被告就原告為擔保借款債
    務，而於系爭不動產上設定抵押權一事，固不爭執，惟辯稱
    因原告陳酋位尚積欠被告趙榮崑44萬元及12萬元票款，且原
    告張錦秀前所清償之款項，亦係先抵充已到期之44萬元票款
    ，故原告二人尚未完全清償債務云云置辯。是厥為本件爭點
    者應為：系爭不動產之抵押權擔保範圍為何？原告是否確已
    清償抵押債務？
  (一)系爭不動產之抵押權擔保範圍為何？
   1、按抵押權乃為擔保特定債權而存在，且係就特定物設定之
      ，抵押物與擔保債權應均屬構成抵押權內容之重要部分，
      是以抵押權需以登記方法加以公示者，不啻著重於標的物
      之特定（何一不動產有抵押權），尚包括所擔保債權之特
      定，必該債權「種類及金額」均特定，於確定抵押權人對
      抵押物所得支配交換價值之限度後，後次序抵押權之設定
      始不致陷於不安狀態，或阻礙抵押物交換價值之有效利用
      。因之，已構成抵押權重要內容一部之特定標的物及特定
      擔保債權「種類暨金額」（標的物及擔保債權均特定），
      俱應為抵押權登記事項之範圍，各該特定事項非經依法逐
      一登記後，不生物權之效力，此即為抵押權所揭櫫表裏有
      密切關係之「公示原則」與「特定原則」（最高法院91年
      度台上字第1955號、99年度台上字第1470號判決參照）。
   2、次按抵押權所擔保者為原債權、利息、遲延利息、違約金
      及實行抵押權之費用。但契約另有約定者，不在此限，民
      法第861條第1項定有明文，經查，系爭不動產上所設定者
      ，係一普通抵押權，而非最高限額抵押權，其權利存續期
      間為90年9月26日至92年9月26日，清償日期為92年9 月26
      日，再原告二人與被告趙榮崑簽立之和解契約書及協議書
      ，為91年7月8日及92年7 月29日，雖該和解契約書及協議
      書之內容僅確認原告二人與被告趙榮崑間之債權金額為
      235 萬元及原告二人分期清償之方式，即無隻之片語提及
      系爭抵押債務，惟參以被告二人係抗辯12萬元及44萬元之
      票款應從235 萬元清償匯款優先抵充，而非主張上開票款
      為系爭抵押債權之一部分，蓋如上開票款係系爭抵押債權
      之擔保範圍，則235 萬元之匯款即總括清償了借款及票款
      債務，抵押債務自已完全清償。是由和解契約書及協議書
      簽立之日期及金額與系爭抵押債權之存續期間、債權金額
      相互以觀，均屬相近及被告等復未舉證證明系爭抵押債權
      設定時兩造間除系爭借款債務尚有其他債務存在，則原告
      主張系爭抵押權係擔保原告與被告趙榮崑間之235 萬元借
      款債務，應堪信實。
  (二)原告是否已清償抵押債務？
   1、按對於一人負擔數宗債務而其給付之種類相同者，如清償
      人所提出之給付不足清償全部債額時，依民法第321 條之
      規定，原應由清償人於清償時指定其應抵償之債務，如未
      為指定，即應依同法第322 條之規定，定其應抵充之債務
      ，非債權人所得任意充償某宗之債務（最高法院44年度台
      上字第923號判例參照）。
   2、又本件不動產抵押權所擔保之範圍為系爭235 萬元借款債
      務已如前述，原告復主張其自92年起至99年間，共計清償
      238萬5千元，並提出匯款回條及匯款申請書、匯款委託書
      為證，被告對於上開事實及證據均不爭執，惟被告辯稱，
      原告清償之款項係先抵充已到期之原告陳酋位積欠44萬元
      票款債務云云，並提出44萬元本票1 件為證，惟原告陳酋
      位否認該本票之真正，觀之該票據之發票人欄印文並非清
      晰，是否確為原告陳酋位，亦無法清楚辨識，此外被告復
      未積證證明原告陳酋位曾積欠該44萬元票款，被告主張原
      告張錦秀之238萬5千元匯款，應先抵充該該44萬元票款云
      云，難認有據。又退步言，縱原告陳酋位仍積欠被告44萬
      元票款，惟238萬5千元匯款係由原告張錦秀所為，被告以
      其與原告陳酋位之債務抵充，與民法第321 條規定「對於
      一人負擔數宗債務」之得抵充之情形不符，已難認有據。
      且本件兩造當事人並未特別約定債務人係清償或應先清償
      何種債務，而原告張錦秀自92年起至99年間，即以自己名
      義定期匯款予被告趙榮崑，由客觀上觀之，亦應認原告張
      錦秀係依兩造簽立之和解契約書及協議書內容依約履行債
      務，堪認原告張錦秀於匯款時即已指定其係清償系爭抵押
      債務，故本件自無被告所辯應先抵充已到期之44萬元票款
      債務之可能；況關於抵充何宗債務，亦係由清償人（即債
      務人）指定之，非債權人所得任意指定，故被告辯稱就原
      告已清償之235 萬元債務，應先抵充已到期之44萬元票款
      債務，抵押債務並未完全清償云云，要無理由。
   3、又被告另辯稱原告陳酋位仍積欠伊等12萬元票款，伊自得
      先予抵充，或未清償完畢，不得塗銷系爭抵押權云云，並
      提出本院94年促字第47083號支付命令1件為證，惟為原告
      所否認，依上開支付命令所載債務人亦陳「酉」位，而非
      本件原告陳「酋」位，是否同一人已非無疑；又縱原告原
      告陳酋位積欠被告趙榮崑（按支付命令所載之債權人為被
      告趙榮崑）屬實，惟同上所述，被告亦不得任意抵充原告
      張錦秀之238萬5千元之匯款，又依支付命令聲請狀其債權
      發生原因之日（即本票發票日）係於系爭不動產抵押權設
      定之日後，即自非抵押權之擔保範圍，被告以該支付命令
      所載之債務未清償為由，拒絕塗銷系爭抵押權，同屬不可
      採。
   4、被告又辯稱該協議書係原告二人與被告趙榮崑訂立，並非
      被告趙庭暉簽立，故該協議書自不能拘束被告趙庭暉云云
      。按確認法律關係不成立之訴，原告如僅否認被告於訴訟
      前所主張法律關係成立原因之事實，以求法律關係不成立
      之確認，應由被告就法律關係成立原因之事實，負舉證之
      責（最高法院20年上字第709 號判例要旨參照）。查本件
      被告趙庭暉即抵押權人如認系爭抵押權所擔保之債權非該
      協議書所載之借款債權，自應就系爭抵押債權存在之事實
      負舉證責任，被告趙庭暉空言抗辯，自不可採。
六、綜上所述，被告抗辯均無可採，本件原告既已匯款清償 238
    萬5千元，超過系爭抵押權設定債權金額200萬元，抵押債務
    即因歸於消滅，從而，原告訴請確認兩造間就系爭不動產上
    之抵押債權不存在，被告趙庭暉併應將抵押權設定登記予以
    塗銷，洵屬正當，為有理由，應予准許。
七、末按法院為終局判決時，應依職權為訴訟費用之裁判，民事
    訴訟法第87 條第1項定有明文，爰確定本件被告應負擔之訴
    訟費用額（即裁判費24,265元）如主文第3項所示。
八、據上論結，本件原告之訴為有理由，依民事訴訟法第385 條
    第1 項前段、第87條第1項、第78條、第85條第1項前段，判
    決如主文。
中    華    民    國   100    年    5     月    25    日
                  民事第一庭    法  官  周素秋
以上正本係照原本作成。
如對本判決上訴，須於判決送達後20日內向本院提出上訴狀。
如委任律師提起上訴者，應一併繳納上訴審裁判費。
中    華    民    國   100    年    5     月    25    日
                                書記官  洪浩容